【裁判字號】    90,訴,1096
【裁判日期】    900731
【裁判案由】    返還實行定期存款質權金額
【裁判全文】
臺灣板橋地方法院民事判決  九十年訴字第一○九六號
    原      告  聯強國際股份有限公司
    法定代理人  丁○○
    訴訟代理人  甲○○
    法定代理人  丙○○
    訴訟代理人  乙○○
右當事人間請求侵權行為損害賠償事件，本院判決如左：
    主    文
原告之訴駁回。
訴訟費用由原告負擔。
    事      實
甲、原告方面：
  一、聲明：求為判決：被告應給付原告新臺幣（下同）二百五十萬元，及自民國（
      下同）九十年五月五日起至清償日止，按週年利率百分之五計算之利息。
  二、陳述：
    （一）緣訴外人王冠通信股份有限公司（以下簡稱王冠公司）為擔保其對原告之
          貨款債務，乃將彼於被告開戶所存，存款人王冠通信股份有限公司、存單
          號碼分別為ＫＬ0000000、ＫＬ0000000，金額依序為一百
          萬元及一百五十萬元之定期存單二紙，設定質權予原告，並分別於八十九
          年三月二十日及同年七月三日通知被告，經被告辦妥質權登記在案。嗣因
          訴外人王冠公司迄九十年四月二十四日積欠原告二百五十一萬二千四百二
          十五元之貨款未付，原告乃於九十年五月四日向被告實行質權，請求付款
          ，為被告以訴外人王冠公司積欠伊債務，經與本件質權標的物之定期存款
          抵銷為由，而拒絕付款。
    （二）依民法第九百零二條之規定，權利質權之設定，除有特別規定外，應依關
          於權利讓與之規定為之。而債權之讓與，債務人於受通知時對於讓與人有
          債權者，方得於民法第二百九十九條第二項所定條件下，對於受讓人主張
          抵銷，否則其債權縱令早已存在，而債務人受通知時尚未取得（即未屆清
          償期），亦無對受讓人主張抵銷之餘地，最高法院六十年台上字第四三三
          五號、四十九年台上字第一一九○號判例可參。準此以觀，被告對本件質
          權標的物之定存單主張抵銷，必須在其對訴外人王冠公司之債權於受質權
          設定通知時即已存在，且已屆清償期，方得主張，惟被告係於原告九十年
          五月四日依民法第九百零六條規定，向被告表示實行質權時，方被動告知
          上述抵銷權之主張，漠視原告權益，故求為判決如訴之聲明所示。
  三、證據：提出定期存單影本二紙、銀行覆函影本乙紙、送貨單明細影本乙紙、送
      貨單影本五十五紙為證。
乙、被告方面：
  一、聲明：求為判決駁回原告之訴。
  二、陳述：
  （一）原告主張被告對訴外人王冠公司定期存款所為之抵銷無效，惟查訴外人王冠
        公司分別於八十九年三月十六日、五月八日、六月三十日向被告借款共九百
        五十萬元，目前尚積欠七百五十五萬二千八百二十九元，而依被告與訴外人
        王冠公司所簽立之授信約定書第六條約定：立約人（即王冠公司）同意寄存
        貴行之各種存款及對貴行之一切債權，縱其清償期尚未屆至，貴行得行使抵
        銷權。依此意為約定抵銷，並無須受民法第三百三十四條所定抵銷要件所限
        制。
  （二）又上開借款訴外人王冠公司雖未積欠被告利息，然王冠公司在九十年三月十
        六日應清償被告一百萬元本金，迄今尚未清償，依上述約定書第五條第一款
        約定：「立約人（即王冠公司）對貴行所負之一切債務，如有左列情形之一
        時，無須由貴行事先通知或催告，得隨時減少對立約人之授信額度或縮短借
        款期限，或視為全部到期。（一）任何一宗債務不依約清償本金時：」，故
        其他筆債務雖未屆清償期，亦視為為全部到期，故經被告於九十年四月二十
        八日發函給訴外人王冠公司主張抵銷。
  三、證據：提出授信約定書、週轉金貸款契約、被告銀行函及郵件回執影本各一件
      、查詢單影本二紙、借據影本七紙為證。
      理      由
一、本件原告起訴主張：訴外人王冠公司為擔保其對原告之貨款債務，乃將彼於被告
    開戶所存，存款人王冠通信股份有限公司、存單號碼分別為ＫＬ0000000
    、ＫＬ0000000，金額依序為一百萬元及一百五十萬元之定期存單二紙，
    設定質權予原告，並分別於八十九年三月二十日及同年七月三日通知被告，經被
    告辦妥質權登記在案。嗣因訴外人王冠公司積欠原告二百五十一萬二千四百二十
    五元之貨款未付，經原告於九十年五月四日向被告為實行質權之表示，為被告以
    該定期存款已經被告於九十年四月二十八日發函訴外人抵銷為由，拒絕付款，爰
    請求債務人之被告應給付原告二百五十萬元，及自九十年五月五日起至清償日止
    ，按週年利率百分之五計算之利息。被告則以：訴外人王冠公司分別於八十九年
    三月十六日、五月八日、六月三十日向被告借款共九百五十萬元，其中九十年三
    月十六日到期之本金一百萬元，屆期未獲清償，依被告與訴外人王冠公司所簽立
    之授信約定書第五條第三項約定，訴外人王冠公司其他筆債務應認為全部到期，
    既經被告於九十年四月二十八日發函訴外人王冠公司與本件定期存款抵銷，原告
    質權已因標的物之不存在而消滅等語，資為抗辯。
二、原告主張訴外人王冠公司為擔保其對原告之貨款債務，乃將彼於被告開戶所存，
    存款人王冠公司、存單號碼分別為ＫＬ0000000、ＫＬ0000000，
    金額依序為一百萬元及一百五十萬元之定期存單二紙，設定質權予原告，並分別
    於八十九年三月二十日及同年七月三日通知被告，經被告辦妥質權登記在案。嗣
    因訴外人王冠公司積欠原告二百五十一萬二千四百二十五元之貨款未付，經原告
    於九十年五月四日向被告為實行質權之表示，為被告以該定期存款已經原告於九
    十年四月二十八日發函訴外人王冠公司抵銷為由，拒絕付款等事實，業據被告自
    認在卷，並有定期存單影本二紙、銀行覆函影本乙紙、送貨單明細影本乙紙、送
    貨單影本五十五紙附卷可稽，固堪信為真實。
三、惟按「二人互負債務，而其給付種類相同，並均屆清償期者，各得以其債務，與
    他方之債務，互為抵銷。」民法第三百三十四條定有明文。次按「債務人於受債
    權讓與通知時，對於讓與人有債權者，如其債權之清償期，先於所讓與之債權，
    或同時屆至者，債務人得對於受讓人主張抵銷。」民法第二百九十九條第二項亦
    著有規定。此項規定，依同法第九百零二條規定，對於權利質權之設定，仍有其
    準用。是為質權標的物之債權，其債務人於受質權設定之通知時，對於出質人有
    債權，如其債權之清償期，先於為質權標的物之債權，或同時屆至者，債務人自
    得於同額內主張抵銷（最高法院八十六年度台上字第一四七三號判例參照）。經
    查，前開存款人王冠公司、存單號碼分別為ＫＬ0000000、ＫＬ0000
    000，金額各為一百萬元及一百五十萬元之二紙定期存單，其到期日依序為九
    十年三月十六日、同年六月三十日，有存單影本二紙在卷可按。次查，訴外人王
    冠公司曾於八十九年三月十六日、五月八日、六月三十日、六月三十日分別向被
    告借款一百萬元、一百五十萬元、四百五十萬元、一百五十萬元，約定清償期依
    序為九十年三月十六日、九十二年五月八日、九十年六月三十日、九十二年六月
    三十日乙節，並有授信約定書、週轉金貸款契約影本各一件、借據影本七紙附卷
    可憑。再查，訴外人於前述一百萬元借款清償日，並未依約清償，依被告與訴外
    人王冠公司之約定，應認所有之借款即八百五十萬元均視為全部到期，且據被告
    於九十年四月二十八日發函向王冠公司主張抵銷，經王冠公司於同年四月三十日
    收受等事實，復有授信約定書、週轉金貸款契約影本各一件、查詢單影本二紙在
    卷可據，如前所述，上開金額分別為一百萬元、二百萬元之定期存款，原告分係
    於八十九年三月二十日、七月三日始通知被告為質權之登記，而被告受通知時，
    已對訴外人王冠公司有一百萬元、七百五十萬元之借款債權，其中一百萬元且於
    九十年三月十六日屆期未獲清償，其餘七百五十萬元，依被告與王冠公司約定，
    王冠公司亦因喪失期限利益而視為全部到期，核被告於受質權設定之通知時，雖
    對出質人王冠公司有債權，因未至清償期，而無從於受通知時為抵銷，惟其對王
    冠公司之債權嗣後既已到期，其清償期且與設定質權標的物之定期存單到期日或
    同時，或先為屆至，則揆之前揭說明，被告自得以伊對王冠公司之債權，於二百
    五十萬元之額度內，與本件王冠公司出質予原告之前開定期存款抵銷，被告於九
    十年四月三十日所為之抵銷，既係合法有效，則被告抗辯原告質權業因標的物之
    清償而不存在，即屬可採。至最高法院六十年台上字第四三三五號判例：「依民
    法第九百零二條規定，權利質權之設定，除有特別規定外，應依關於其權利讓與
    之規定為之，此為質權設定之通則，對債權質權及證券質權俱有其適用，上訴人
    雖主張其依民法第九百零八條證券質權設定之要件，其出質人已將被上訴人公司
    發行之記名股票交付於上訴人，並依背書方法為之，但關於公司法第一百六十五
    條第一項對記名股票轉讓之規定於設定權利質權自亦有其適用，故非將質權人之
    本名或名稱記載於股票，並將質權人之本名或名稱及住所記載於公司股東名簿，
    不得以其設質對抗公司。」，旨在闡明證券質權之設定，亦有民法權利讓與規定
    之適用；另同院四十九年台上字第一一九○號判例：「債權之讓與，債務人於受
    通知時對於讓與人有債權者，方得於民法第二百九十九條第二項所定之條件下，
    對於受讓人主張抵銷，否則其債權縱令早已存在，而債務人受通知時尚未取得，
    亦無對受讓人主張抵銷之餘地。」，所謂「否則其債權縱令早已存在，債務人受
    通知時尚未取得」，係針對債務人受通知時，倘未自第三人受讓第三人對讓與人
    債權之情形，而為說明，並非指債權尚未至清償期之謂也，故原告援引上開二判
    例認為，被告對本件設定質權標的物之定存單主張抵銷，除對訴外人王冠公司之
    債權於受質權設定通知時即已存在，尚須於通知時債權亦至清償期者，始得為之
    云云，實係有誤，且與前開最高法院八十六年台上字第一四七三號判例意旨有悖
    ，不足採信。
四、綜上所述，原告據以為實行質權之二紙定期存單，其存款既已於九十年四月三十
    日經被告以其對出質人王冠公司之債權抵銷，是該質權標的物已不存在。從而，
    原告請求被告給付其二百五十萬元，及自九十年五月五日起至清償日止，按週年
    利率百分之五計算之利息，於法即屬無據，應予駁回。
五、據上論結，本件原告之訴為無理由，依民事訴訟法第七十八條，判決如主文。
中      華      民      國    九十      年      七      月    三十一    日
                                臺灣板橋地方法院民事第三庭
~B法  官  林玫君
右正本證明與原本無異。
如不服本判決，應於判決送達後廿日內，向本院提出上訴狀。
中      華      民      國    九十      年      七      月    三十一    日
~B書記官  馬文慶


司法院資訊處製作；財團法人民間司法改革基金會備份。
